【裁判字號】    90,訴,1184
【裁判日期】    901018
【裁判案由】    確認租賃關係不存在
【裁判全文】
臺灣臺南地方法院民事判決  九十年度訴字第一一八四號
    原      告  第一商業銀行股份有限公司
    法定代理人  甲  ○  ○
    被      告  丙  ○  ○
                乙  ○  ○
右當事人間請求確認租賃關係不存在事件，本院判決如左：
    主       文
確認被告間就坐落台南市○○路○段十號三樓之一房屋租賃關係不存在。
訴訟費用由被告負擔。
    事實與理由
一、本件原告起訴主張被告乙○○為訴外人允盈有限公司（下稱允盈公司）之法定代
    理人，因允盈公司欲向原告借款，乃偕同被告丙○○為連帶保證人，並提供被告
    丙○○所有坐落台南市○○路○段十號三樓之一房屋為抵押物，於民國（下同）
    八十六年四月十五日設定本金最高限額新台幣（下同）八百十七萬元之抵押權予
    原告，並於同年月十七日辦妥抵押權設定登記之後，借款人允盈公司即以被告乙
    ○○、丙○○及訴外人黃麗華、黃滋棠為連帶保證人向原告借款，詎該債務屆期
    未能清償，尚欠三百八十萬元之本金及自八十七年七月九日起之利息、違約金，
    則原告對訴外人允盈公司及被告乙○○、丙○○有三百八十萬元及其利息之抵押
    債權；嗣原告聲請本院強制執行被告丙○○所有前開房屋，然被告乙○○與被告
    丙○○竟於八十九年九月十五日、十月十二日向本院民事執行處聲明被告乙○○
    自七十七年十二月間即向被告丙○○承租系爭房屋，嗣於八十四年十二月十日雙
    方簽訂租期為十五年（九十九年十二月十五日到期）之租賃契約，致使無人敢投
    標，第一次拍賣之底價為五佰五十四萬，第二次拍賣底價為四佰四十三萬二千元
    ，均無人投標，本院原定於九十年二月六日拍賣（底價為三佰五十四萬四仟元）
    ，因原告聲請延期拍賣，至今尚未拍賣。而本件被告丙○○就系爭房屋設定本金
    最高限額八百十七萬元之抵押權予原告，欲使原告貸放借款予允盈公司時，曾於
    八十六年四月二十一日立聲明書，聲明其設定抵押權時，系爭房屋未有租賃或使
    用借貸之情事，另一被告乙○○亦為該聲明書之見證人，使原告相信系爭房屋未
    未有租賃或借貸之情事，則被告等所謂被告丙○○自七十七年十二月起即將系爭
    房屋出租予被告乙○○一節，顯然不實，爰訴請確認被告間就被告丙○○所有台
    南市○○路○段十號三樓之一房屋，未有租賃關係存在。然本院若認前開先位聲
    明無理由時，則備位聲明確認被告間於八十六年四月十七日就上開房屋尚未訂立
    租賃契約。
二、被告則以：（一）被告乙○○自七十六年五月間即向被告丙○○承租其所有台南
    市○○路○段十號三樓之一房屋中其中一部分，月租三千元，並以該址登記成立
    允盈公司，被告乙○○亦自此即居住於該處；嗣於八十四年十二月間，被告間就
    該址其餘空間，另訂立一租賃契約，租金亦為三千元，租期至九十九年十二月十
    五日。（二）原告所提出之聲明書，並非被告丙○○所親自簽立，而係訴外人允
    盈公司欲借款時，原告要求被告乙○○簽立書據，被告乙○○並不知所簽文件為
    何，即由被告乙○○代理被告丙○○簽署等語資為抗辯。並聲明：駁回原告之訴
    。
三、按民事訴訟法第二百四十七條所謂即受確認判決之法律上利益，係指因法律關係
    之存否不明確，致原告在私法上之法律地位有受侵害之危險，而此項危險得以對
    於被告之確認判決除去者而言。故確認法律關係成立不成立之訴，茍具備前開要
    件，即得謂有即受確認判決之法律上利益，縱其所求確認者為他人間之法律關係
    ，亦非不得提起。最高法院著有四十二年台上字第一０三一號判例可資參照。查
    本件被告間就系爭房屋，於向原告設定抵押權之前，究竟有無租賃關係存在，影
    響及於該房屋及土地受強制執行拍賣時之拍賣效果，於原告抵押權之實行自有妨
    礙，則系爭房屋租賃關係是否確實存在，如不訴請確認，原告在私法上之法律地
    位所受侵害之危險，無法除去。故原告就被告間關於系爭房屋租賃關係存在與否
    提起確認之訴，以排除此項危險，與首揭法條規定並無不合，應予准許。
四、原告主張訴外人允盈公司於八十六年四月間向其借款，曾以被告丙○○所有系爭
    房屋為原告設定抵押權，並於八十四年四月十七日辦理登記，然該借款屆期卻未
    能依約清償，原告乃於八十九年八月間向本院聲請就被告丙○○所有系爭房屋強
    制執行，然本院於實施強制執行程序中，被告乙○○出面主張其就系爭房屋有租
    賃關係存在等事實，業據原告提出抵押權設定契約書、土地及建物登記簿謄本、
    本院八十八年度促字第一五七四一號支付命令及確定證明等為證，復為兩造所不
    爭，並經本院依職權調閱本院八十九年度執字第一六一一四號執行卷宗審核屬實
    ，且有被告提出之房屋租賃契約書在卷可稽，是原告此部分之主張應堪信為真實
    。
五、原告復主張被告間就系爭房屋所訂立之租賃契約係通謀虛偽意思表示，應屬無效
    而不存在，惟為被告所否認。是本件兩造所爭執者，厥為被告間就系爭房屋之租
    賃關係是否存在，經查：
    （一）被告丙○○於八十六年四月二十一日提供系爭房屋與原告設定抵押權時，
          曾由被告丙○○及乙○○（見證人）出具聲明書一紙予被原告，聲明該不
          動產於提供設定抵押權時，絕無租賃或使用借貸之情事，有原告提出並為
          被告不爭執真正之聲明書一紙在卷可稽。雖被告乙○○抗辯稱訴外人允盈
          公司辦理貸款時，因要簽名的地方很多，並未看清文件的內容，原告也沒
          有告知文件內容云云。然稽諸該以鉛字印就之聲明書全文，不過寥寥七行
          百餘字而已，祇要稍加瀏覽即可明瞭聲明書記載之內容，毋庸勞神閱讀。
          而被告等既在該聲明書上簽名、蓋章，自應推定被告已明瞭聲明書之內容
          。是被告上開抗辯，與常情有違，殊難採信。由此足證被告於八十六年四
          月間就系爭房屋設定抵押權予原告時，被告確曾明確表示系爭房屋無任何
          租賃關係。
    （二）被告雖提出允盈公司自八十三年起至八十六年間止各類所得扣繳憑單為憑
          欲證明被告間就系爭房屋確有租賃關係存在，然依該等憑單之記載，被告
          丙○○雖為租賃所得人，然扣繳義務人卻為訴外人允盈公司並非被告黃馨
          賢，則被告間若確有租賃關係存在，為何係以訴外人允盈公司之名義為扣
          繳義務人申報租賃給付？是該等扣繳憑單並不能證明被告間就系爭房屋確
          有租賃關係存在。另被告又主張訴外人允盈公司確實設址在系爭房屋所在
          地，惟公司設址之處所，僅能證明公司在該址營業，並未能證明本件被告
          間有租賃關係存在，是該證據亦不足以認定被告間有租賃關係。至被告提
          出有線電視收視收據、電力使用證明、電信及自來水繳費證明等為據，並
          聲請傳訊顏志瑛等人，欲證明被告乙○○確實居住在系爭房屋已十餘年，
          然縱被告乙○○確已居住系爭房屋十餘年，惟被告乙○○居住在系爭房屋
          之原因可能為使用借貸或租賃或無權占用，故該等證據縱屬真正，亦未能
          證明被告間就系爭房屋有租賃關係存在，是本院認該等證據自無庸調查或
          傳訊，附此敘明。
    （三）況本院依職權隔離訊問被告有關租賃契約之細節，被告丙○○、乙○○分
          別陳稱：「（訂立租賃契約的時間為何？）我於七十六年把房子租給他，
          有訂立書面契約，契約期間當時約定十幾年。八十四年時重新訂立契約，
          希望訂立更正式的契約，以免我把房子賣掉。（租金多少錢？）一個月三
          千元，總共訂立兩個契約，七十六年與八十四年各一個契約，租賃範圍是
          不一樣的，本來只有租辦公與放東西，後來連住家一起租下來，共計租金
          是六千元。（租金如何給付？）他都利用我回臺灣時，才拿給我。他會扣
          掉維修費用，才把剩下來的錢給我。租金大概一年付我一次，都是給現金
          。（最近一次租金如何給付？）大概是九十年二月間，過農曆年前後，我
          到租賃物去收的。：：」、「（你於何時向被告丙○○租房子？）我於七
          十六年向他租的，應該是有訂立書面契約，每個月租金三千元。本來租的
          是辦公的範圍，之後我為了辦公方便，我也租了其他的部分，所以八十四
          年才又訂立一個契約。（租金如何給付？）大概一年付一次租金，通常是
          他回來的時候我才付給他。我是扣掉維修費用之後，才付現金給他。（最
          近於何時給付租金？）八十九年農曆年年底左右我拿去她妹妹在台北的住
          家給他的。最近一次就這次開庭之前我有給付給他，我是在租賃物處給他
          的，扣掉費用約五、六千元，大概給他一萬五千元左右。：：」等語，足
          見被告等就最近一次租金給付時間、地點等明確事項所為之陳述實已明顯
          不一致，則兩造間若確就系爭房屋有租賃關係存在，為何連本件開庭前不
          久之事項已不復記憶？足認原告主張被告間就系爭房屋之租賃契約應係屬
          通謀虛偽意思表示而為無效一節為可信。
    （四）據上以觀，足見本件被告間係為阻礙原告就系爭不動產之強制執行，而通
          謀訂立房屋租賃契約書，是該不動產租賃契約書，形式上縱堪認為真正，
          惟依前揭理由，不能認為該契約書之內容亦屬真實，則被告等抗辯渠等就
          系爭房屋有租賃關係存在，即無從採信。故原告主張被告間所訂立之系爭
          不動產租賃契約乃被告通謀而為之虛偽意思表示，依民法第八十七條之規
          定為無效，應可採信。
六、綜上所述，本件原告主張被告間就系爭房屋之租賃關係不存在，為可採信，被告
    所辯，均無可取。兩造就系爭房屋租賃關係之有無既有爭執，從而，原告訴請確
    認被告間就被告丙○○所有台南市○○路○段十號三樓之一房屋租賃關係不存在
    ，為有理由，應予准許。又原告【先位聲明】之請求既應准許，則其【備位聲明
    】之請求即無再予審究之必要；另兩造其餘攻擊或防禦方法之主張及舉證，均不
    影響本院所為前開論斷，自無再予審論及調取之必要，附此明。
七、結論：原告之訴為有理由，依民事訴訟法第七十八條、第八十五條第一項前段，
    判決如主文。
中      華      民      國    九十      年      十      月      十八    日
                                   臺灣臺南地方法院民事第二庭
~B法      官  洪  碧  雀
右為正本係照原本作成。
如對本判決上訴，須於判決送達後廿日內向本院提出上訴狀。
中      華      民      國    九十      年      十      月      十八    日
~B法院書記官  顏  惠  華


司法院資訊處製作；財團法人民間司法改革基金會備份。
